【裁判字號】    92,台上,2609
【裁判日期】    920515
【裁判案由】    常業重利
【裁判全文】
最高法院刑事判決                              九十二年度台上字第二六○九號
    上  訴  人  乙○○
                甲○○
右上訴人等因常業重利案件，不服台灣高等法院台中分院中華民國八十九年十二月二
十七日第二審判決（八十八年度上訴字第二六六七號，起訴案號：台灣台中地方法院
檢察署八十八年度偵字第一三四五○號），提起上訴，本院判決如左：
    主  文
原判決撤銷，發回台灣高等法院台中分院。
    理  由
本件原判決認定上訴人乙○○、甲○○共同基於乘他人急迫，貸以金錢，而取得與原
本顯不相當之重利為常業之犯意聯絡，自民國八十八年五月初某日起，在自由時報上
刊登「身分證，１｜１５萬可分期，0000000」借貸廣告，並製作「２６５｜
１７６７何先生」之名片，以招徠急迫需用款項之不特定人，乘其等急迫而貸以金錢
，再由乙○○夥同甲○○按期向借貸者收取與原本顯不相當之重利。乙○○並於八十
八年五月初，乘張梨銀急迫需錢週轉之際，於原判決附表所示之時間、地點，以如原
判決附表所示之方式，先後貸予如原判決附表所示之金錢，並約定每十天為一期，每
期利息均如原判決附表一所示，並均預扣一期利息，而夥同甲○○向張梨銀收取如原
判決附表所示之與原本顯不相當之重利，以之為常業。嗣於八十八年六月二日下午五
時四十五分許，在台中市○○路與南屯路交岔路口，乙○○與甲○○二人共同向張梨
銀收取重利時，為警當場查獲，並扣得張梨銀之健保卡一張、張梨銀之女林亦真之身
分證一張（均已發還被害人）、乙○○所有之「何先生」名片三張及票號ＴＳ二四九
七四七號、張梨銀與林亦真為共同發票人、票面金額新台幣（下同）十五萬元、發票
日八十八年五月二十七日之本票一張等情。因而撤銷第一審判決，改判仍論處上訴人
等共同以乘他人急迫貸以金錢，而取得與原本顯不相當之重利為常業（乙○○累犯）
罪刑，固非無見。
惟查：(一)、有罪判決書之事實一欄，為判斷其適用法令當否之準據，法院應將依職權
認定與論罪科刑有關之事實，翔實記載，然後於理由內逐一說明其憑以認定之證據，
並使事實認定與理由說明，互相適合，方為合法。倘若事實認定與理由說明，不相一
致，或事實或理由欄內之記載，前後齟齬，按諸刑事訴訟法第三百七十九條第十四款
後段規定，均屬判決理由矛盾之當然違背法令。原判決事實欄記載乙○○、甲○○共
同基於乘他人急迫，貸以金錢，而取得與原本顯不相當重利為常業之犯意聯絡，自八
十八年五月初某日起，在自由時報上刊登「身分證，１｜１５萬可分期，00000
00」借貸廣告，並製作「２６５｜１７６７何先生」之名片，以招徠急迫需用款項
之不特定人，乘其等急迫而貸以金錢，再由乙○○夥同甲○○按期向借貸者收取與原
本顯不相當之重利。乙○○並於八十八年五月初，乘張梨銀急迫需錢週轉之際，於原
判決附表所示之時間、地點，以如原判決附表所示之方式，先後貸予如原判決附表所
示之金錢，並約定每十天為一期，每期利息如原判決附表一所示，並均預扣一期利息
，而夥同甲○○向張梨銀收取如原判決附表所示之與原本顯不相當之重利，且以之為
常業等情。認上訴人二人自八十八年五月初即共犯常業重利罪，核與原判決理由二之
(二)說明採甲○○於檢察官初次偵訊時供稱：「我自五月中旬開始在那邊（指被告乙○
○經營之地下錢莊）做，幫忙收錢。」等語（偵查卷第三十五頁反面）及乙○○於偵
查中供稱：「是我自五月初開始經營，而杜某（指甲○○）是我僱他幫忙的，自五月
中旬開始，薪水多少尚未談。」等語（偵查卷第三十五頁反面），為認定二人有共犯
關係之論據，關於上訴人二人自何時開始共同為重利犯行，原判決事實之認定與理由
之說明不盡相符，難謂無理由矛盾之可議。(二)、審理事實之法院，對於案內與待證事
實有重要關係，在客觀上認為應行調查之證據，如未依法調查或雖已調查而未調查明
白，即與證據未經調查無異，如率行判決，其判決當然為違背法令。又證據之證明力
，固屬於法院判斷之自由，但不得違背經驗法則，如其判斷，尚有疑竇，則難遽採為
被告有利或不利之認定。乙○○於原審辯稱錢是林亦真向伊借的，伊沒借錢給張梨銀
，沒刊登報紙，伊以前有登過報紙；只借他一次，是五月二十八日在文心南路全國加
油站借的等語（原審卷九十九頁正面、一○五頁正面）。原判決既認定乙○○有二次
重利犯罪之前科，所謂其以前有登過報紙，究竟係指犯前案時所登，或係原判決所認
定自八十八年五月初某日起，因本件犯罪而有刊登自由時報廣告之情形？因卷內所謂
報紙分類廣告一張，僅印有「身分證１｜１５萬可分期0000000」等字（偵查
卷第二十四頁），並無報紙之名稱或日期，該所謂剪報究係何報何日廣告之剪報，尚
未明瞭。又扣案之本票所記載之出票日（即發票日）為八十八年五月二十七日，該發
票日是否係發票人第二次向上訴人借貸之日期？若然，原判決認定上訴人等第二次貸
款重利之時間在八十八年五月二十八日，即與本票發票日不符而有可議。又卷附該本
票之出票（即發票）人欄簽有林亦真之姓名及住址，至張梨銀之簽名係簽在本票所載
金額之下方，並非簽在發票人欄之位置，其簽名是否林亦真簽名後所補簽？茍乙○○
係借款給張梨銀，何以簽發本票時有上開情形？以上疑竇攸關上訴人等否認重利借款
給張梨銀之辯解是否真實可採之判斷，原審亦認有傳喚張梨銀、林亦真調查究明之必
要而多次傳喚未果，但未待釐清，遽認上訴人等於八十八年五月二十八日有重利貸款
給張梨銀，尚嫌速斷，其審理猶有未盡。上訴人等上訴意旨指摘原判決不當，尚非全
無理由，應認有撤銷發回更審之原因。
據上論結，應依刑事訴訟法第三百九十七條、第四百零一條，判決如主文。
中      華      民      國    九十二    年      五      月     十五     日
                              最高法院刑事第三庭
                                  審判長法官  董  明  霈
                                        法官  林  茂  雄
                                        法官  王  居  財
                                        法官  張  祺  祥
                                        法官  洪  清  江
      右正本證明與原本無異
                                              書  記  官
中      華      民      國    九十二    年      五      月    二十二    日
                                                                        Ｖ


司法院資訊處製作；財團法人民間司法改革基金會備份。
